臺灣新竹地方法院民事判決　　　　　　　 94年度簡上字第7號
上 　訴 　人　　梅花鋁業有限公司
法 定 代理人　　梅仲進
訴 訟 代理人　　林復宏律師
被 上　訴 人　　甲○○
訴 訟 代理人 　 李文傑律師
　　　　　　　　林建鼎律師
上　列　二人
共同複代理人　　戴志宇　　住新竹市○○路107號7樓7室
上列當事人間給付貨款事件，上訴人對於民國93年11月30日本院
新竹簡易庭93年度竹簡字第632號第一審簡易判決提起上訴，本
院於民國94年8月17日辯論終結，判決如下：
    主  文
上訴駁回。
第二審訴訟費用上訴人負擔。
    事實及理由
一上訴人於民國93年8月13日以被上訴人向上訴人訂購鋁門窗等
  貨物，上訴人依約交付貨物後，被上訴人仍積欠貨款（新台幣
  ）434,812元，聲請對被上訴人核發支付命令，本院於93年8月
  19日核發93年度促字第9861號支付命令，經被上訴人依法提出
  異議，而視為起訴，有本院93促字第9861號支付命令卷可稽。
  原審於93年10月28日第一次言詞辯論期日命上訴人陳述事實理
  由，上訴人訴訟代理人除引用狀載日期為93年8月9日之支付命
  令聲請狀外，另言詞陳明起訴請求之依據為不當得利返還請求
  權，被上訴人訴訟代理人則當場表明不同意上訴人之訴之變更
  ，上訴人主張其以言詞起訴並非訴之變更，原審法官裁示請上
  訴人訴訟代理人就基礎事實進行說明，上訴人訴訟代理人請求
  以書狀補陳，原審法官除同意由上訴人代理人以書狀補陳外並
  當庭改期93年11月23日續審（參原審卷93年10月28日言詞辯論
  筆錄）。嗣後上訴人訴訟代理人並未以書狀再補陳貨款及不當
  得利返還請求權之基礎事實為何，且93年11月23日之言詞辯論
  期日亦未到庭，而由被上訴人聲請一造辯論判決（參原審93年
  11 月23日言詞辯論筆錄）。原審認定上訴人訴訟代理人於93
  年10 月28日提出之不當得利返還請求權係屬訴之變更，且上
  訴人代理人並未說明變更後基礎事實與原請求之基礎事實是否
  相同，而且先前提出之攻擊防禦方法均無法援用而導致被上訴
  人防禦之困難，有礙訴訟終結，逕以貨款請求權為訴訟標的為
  裁判，並認為上訴人之貨款請求權業罹於時效而駁回上訴人在
  原審之訴（參原審判決理由）。
二上訴人上訴主張上訴人在原督促程序時雖載明請求依據為貨款
  ，但督促程序並未審查法律上之主張，雖嗣後因被上訴人之異
  議而視為起訴，但上訴人已在第一次言詞辯論期日時表明，以
  不當得利之法律關係起訴請求被上訴人返還利益，依民事訴訟
  法第256條更正法律上之陳述，原審不准上訴人更正法律上之
  陳述，顯係違法云云。經查：上訴人在督促程序時已表明請求
  之基礎為貨款請求權，經被上訴人異議後視為起訴，始改主張
  不當得利返還請求權，是為訴訟標的之變更，並非僅更正法律
  上之陳述，上訴人主張其在原審之訴訟標的變更係更正法律上
  之陳述，顯有違誤，合先敘明。又上訴人不變更原貨款請求權
  之事實主張及聲明，且攻擊防禦防法亦延用舊有之攻擊防禦方
  法，並於原審第一次辯論期日即將請求權由貨款請求權變更為
  不當得利返還請求權基礎，則上訴人主張之基礎事實應為同一
  ，且攻擊防禦方法亦與原主張貨款請求權之訴訟標的相同，而
  無礙訴訟終結，依據民事訴訟法第255條第1項第2款（請求之
  基礎事實同一）及第7款（不甚妨礙被告之防禦及訴訟終結）
  之規定，上訴人在原審所為之訴之變更應為合法，原審應依據
  變更後之訴訟標的即不當得利返還請求權審理，惟原審就不當
  得利返還請求權未加審理，而仍以貨款請求權審理並裁判，即
  尚有違誤。
三按第一審之訴訟程序有重大之瑕疵者，第二審法院得廢棄原判
  決，而將該事件發回原法院。但以因維持審級制度認為必要時
  為限。前項情形，應予當事人陳述意見之機會，如兩造同意願
  由第二審法院就該事件為裁判者，應自為判決，民事訴訟法第
  451條第1項、第2項定有明文，上開規定於簡易判決二審事件
  亦有準用（民事訴訟法第436之1第3項）。查本件基於前述，
  上訴人於原審既得為訴之變更，原審卻未予准許以致就上訴人
  所主張不當得利返還請求權訴訟標的未加審理，而以變更前之
  貨款請求權為訴訟標的審理裁判，於程序上即有重大瑕疵，惟
  兩造已陳明願由二審法院即本院上訴審就本事件為裁判（94年
  8月17日言詞辯論筆錄參照），參諸前開規定本院合議庭自不
  得將本事件發回簡易庭更審，而應自為審理裁判。
四上訴人上訴依據民法第811條（動產因附合而為不動產之重要
  成分者，不動產所有人，取得動產所有權）及民法第816條（
  因前五條之規定，喪失權利而受損害者，得依關於不當得利之
  規定，請求償金之規定）主張被上訴人於80年間向上訴人訂貨
  ，上訴人已依約交貨，但被上訴人仍欠貨款434,812元，貨物
  已為被上訴人取得，被上訴人自係不當得利，而依據上開規定
  請求被上訴人返還不當得利云云。然查：兩造不爭執於80年間
  訂立鋁門窗等貨物之買賣契約，且上訴人已交付鋁門窗等物之
  事實。而被上訴人僅就上訴人施作之鋁門窗有瑕疵及時效消滅
  為抗辯。故上訴人將鋁門窗等貨物裝置在被上訴人之建物，係
  基於買賣契約，將鋁門窗等貨物之動產所有權移轉被上訴人，
  並非民法第811條之附合，且兩造之買賣契約仍合法存在並未
  經解除，被上訴人自得保有上訴人交付之鋁門窗等物，並非無
  法律上之原因而受有利益。上訴人主張其所交付之貨物與被上
  訴人之建物附合，參諸民法第816規定，而得依據不當得利規
  定請求償金云云，並無理由，不能准許。
五又按當事人不得提出新攻擊或防禦方法。但有下列情形之一者
  ，不在此限：(一)因第一審法院違背法令致未能提出者。(二)事實
  發生於第一審法院言詞辯論終結後者。(三)對於在第一審已提出
  之攻擊或防禦方法為補充者。(四)事實於法院已顯著或為其職務
  上所已知或應依職權調查證據者。(五)其他非可歸責於當事人之
  事由，致未能於第一審提出者。(六)如不許其提出顯失公平者。
  前項但書各款事由，當事人應釋明之。違反前二項之規定者，
  第二審法院應駁回之，民事訴訟法第447條定有明文（上開規
  定依據民事訴訟法第436之1第3項於簡易程序第二審事件亦有
  準用）。查上訴人請求傳訊證人梅仲進、朱昌源、梁秉仁、張
  全慶為證，惟均未提出釋明其有民事訴訟法第447條第1項但書
  規定而得於本院上訴審提出新攻擊防禦方法之情形，自不能准
  許上訴人之聲請，應依同法第3項，駁回上訴人傳喚證人之請
  求。又上訴人此部分證據調查之聲請均係欲證明上訴人業已依
  買賣契約施工安裝完畢，並為修補、維修等事實，惟此部份均
  與上訴人其後所為訴之變更即不當得利請求權無涉，經核亦無
  傳訊之必要，併此敘明。
六綜上所陳，原判決未就上訴人變更後之訴訟標的即不當得利請
  求權加以審理裁判雖有不當，但本院在兩造之同意下審理上訴
  人所主張之不當得利訴訟標的，仍認上訴人之主張無理由，而
  與原審之裁判結果無異，故應依民事訴訟法第436之1第3項準
  用第449條第2項、第1項規定，駁回上訴人之上訴。
七據上論結，本件上訴為無理由，依民事訴訟法第436之1第3項
  、第449條第2項、第1項、第78條，判決如主文。
中　　華　　民　　國　　94　　年　　9 　　月　　12　　日
                  民事第一庭    審判長法官　李承訓
                                    法  官  謝永昌
                                    法  官  黃珮禎
上為正本係照原本作成。
本判決不得上訴。
中　　華　　民　　國　　94　　年　　9 　　月　　13　　日
                                     書記官 黎秀娟
